臺灣高等法院臺南分院民事判決　100年度家上字第51號
上　訴　人　洪敬晉
訴訟代理人　嚴庚辰　律師
被 上 訴人　林美杏
上列當事人間請求離婚事件，上訴人對於中華民國100年5月20日
臺灣嘉義地方法院第一審判決（99年度婚字第234號）提起上訴
，本院於100年9月20日言詞辯論終結，茲判決如下：
    主  文
上訴駁回。
第二審訴訟費用由上訴人負擔。
    事實及理由
一、上訴人起訴主張：兩造於民國（下同）98年2月13日結婚，
    婚後感情本尚融洽，惟被上訴人於98年3月底，因細故發生
    爭執離家出走，於次日返家收拾私人物品，即返回娘家居住
    ，伊雖多方溝通，被上訴人仍不願返回住處履行同居義務，
    於98年母親節當日、98年6月、98年8月間返回住處，將私人
    物品全數帶走，98年母親節當日，伊及家人曾加勸說，但被
    上訴人仍表示「現代人不合離婚很正常」，伊實無方法再與
    其溝通。此後，被上訴人即不曾再返回住處，也不再有何通
    訊往來，顯然已「惡意遺棄上訴人在繼續狀態中」，兩造婚
    姻關係已發生重大破綻難以回復，伊自得依民法第1052條第
    1項第5款、同條第2項之法律關係，訴請判決准伊與被上訴
    人離婚。被上訴人抗辯因雙方爭吵遭伊趕出家門乙節，並無
    其事；證人侯碧珠與林淑芬分別為被上訴人之母親及姑母，
    與被上訴人關係密切，證詞難免偏頗，且渠等均未在場親眼
    目睹見聞兩造爭吵過程，屬傳聞證據，依法不得作為證據；
    另被上訴人多次返家取走個人衣物，顯係拒絕履行同居義務
    ，且表示現代人離婚十分正常，應無維繫婚姻之意願，兩造
    婚姻關係既已發生破綻且達無法回復之程度，原審駁回上訴
    人之訴，自非允當，上訴人不服提起上訴。上訴聲明，求為
    判決：
    (一)原判決廢棄。
    (二)准上訴人與被上訴人離婚。
    (三)第一、二審訴訟費用由被上訴人負擔。
二、被上訴人則以：伊確係遭上訴人趕出家門，並非拒絕同居；
    證人侯碧珠、林淑英均曾參與或協調兩造婚姻事宜，係親自
    見聞，依法自得作為證據。又伊從未說大家好聚好散或要求
    離婚，兩造婚姻，希望由兩造直接溝通，不要由家人主導，
    且已多次表示有維繫雙方婚姻之意願，惟上訴人則堅決表示
    欲離婚，足認為兩造婚姻發生破綻之原因，其訴請判決離婚
    ，並無理由。答辯聲明，求為判決：
    (一)上訴駁回。
    (二)第二審訴訟費用由上訴人負擔。
三、兩造不爭執事項：
    兩造於98年2月13日結婚，目前婚姻關係仍存續中，有戶籍
    謄本在卷可稽（原審卷第7頁），且為兩造所不爭執，應信
    為真實。
四、兩造爭點分析：
  (一)按「當事人主張有利於己之事實者，就其事實有舉證之責任
    」，民事訴訟法第277條本文定有明文。又「民事訴訟如係
    由原告主張權利者，應先由原告負舉證之責，若原告先不能
    舉證，以證實自己主張之事實為真實，則被告就其抗辯事實
    即令不能舉證，或其所舉證據尚有疵累，亦應駁回原告之請
    求。」（最高法院17年上字第917號判例參照）。上訴人主
    張被上訴人有民法第1052條第1項第5款惡意遺棄及同條第2
    項難以繼續維持婚姻之重大事由訴請判決離婚，為被上訴人
    所否認，揆諸舉證責任分配法則，應由上訴人就該有利於己
    之事實負舉證之責。
  (二)被上訴人是否有民法第1052條第1項第5款「惡意遺棄他方在
    繼續狀態中」之情事？經查：
  1.按「夫妻互負同居之義務，為民法第1001條所明定，夫妻之
    一方無正當理由而與他方別居，固屬違背同居義務，惟同法
    第1052條第5款所謂以惡意遺棄他方，不僅須有違背同居義
    務之客觀事實，並須有拒絕同居之主觀情事始為相當，妻與
    夫失和歸寧居住，久未返家，如僅因夫迄未過問而出此，別
    無拒絕同居之主觀情事，尚難謂為惡意遺棄。」（最高法院
    40年台上字第91號判例參照）。而所謂惡意遺棄，不僅客觀
    上需有遺棄之事實，主觀上亦須有積極企圖破壞夫妻共同生
    活關係之意思，始足當之。又「證人為不可代替之證據方法
    ，如果確係在場聞見待證事實，而其證述又非虛偽者，縱令
    證人與當事人有親屬、親戚或其他利害關係，其證言亦非不
    可採信。」（最高法院53年台上字第2673號判例參照）。
  2.上訴人主張「被上訴人於98年3月底只因細故爭執而離家出
    走，次日返家收拾私人物品後，即返回上訴人娘家居住，兩
    造分居迄今」乙節，為被上訴人所否認，並辯稱「伊於98年
    3月間並非自願離家，係因兩造發生爭吵，伊遭上訴人趕出
    家門」等語。經查：
  (1)證人（被上訴人之母）侯碧珠於原審證稱：「98年3月28日
    當天，被告（被上訴人）被原告（上訴人）趕出來，被告回
    家一直哭，被告就說被原告趕出去，而且，原告有打電話來
    ，原告有說他們有吵架，伊問原告為何要把被告趕出來，原
    告說他要冷靜一下，結果，原告就沒有消息了，原告本人就
    沒有出面，也沒有打電話給被告溝通，被告於母親節有回去
    ，但是原告都躲避，原告都不出面」、「被告離家期間，原
    告的父親及原告說要離婚。」（原審卷第53頁），足認證人
    侯碧珠所證「被上訴人遭上訴人趕出家門」乙節，並非僅係
    聽聞被上訴人轉述而來，證人侯碧珠亦曾就被上訴人為何於
    該日返回娘家之原因詢問上訴人，上訴人對此並未否認，僅
    表示伊需要冷靜一下，以上事實，應為證人侯碧珠所親自見
    聞之事實，依法自得作為證據。
  (2)證人（被上訴人姑姑）林淑英於原審亦證稱：「被告與他先
    生吵架，就被趕出來了」、「我有參與兩造雙方的協調，大
    約是在端午節以後，在男方的家。會談過程中，我們有問說
    兩造為了什麼原因，原告本人都沒有回答，都是他哥哥或他
    父親答話，我們希望兩造合好，但原告父親說被告要回來要
    有條件，說要依照男方的意見為意見，原告他們才會讓被告
    回來」、「女方結婚二個月就被趕出去，我們一直希望原告
    來帶回被告，但是原告家人卻都一直主張兩造要離婚」、「
    原告都沒有打電話要接回被告的意思，其實只要原告打一通
    電話說要把被告帶回去，我們就會把被告送回去。但是原告
    都沒有打電話要接回被告」（原審卷第54至55頁），顯見證
    人林淑英亦曾親自參與兩造家務之協調，依證人林淑英上開
    證言，足認上訴人於被上訴人返回娘家居住期間，從未表示
    要帶被上訴人回家同居之意甚明。
  (3)承上，證人侯碧珠、林淑英二人與被上訴人關係雖屬至親，
    但渠等就兩造間之爭執，證人或曾向上訴人詢問，或參與雙
    方家屬間之協調，上訴人且自承證人侯碧珠、林淑英曾至上
    訴人家中參與本案之協調（本院卷第39頁），堪認證人侯碧
    珠、林淑英證述內容均係渠等親自聞見之事實，具有相當之
    可信度，茲上訴人並未舉證證明「證人侯碧珠、林淑英上開
    證言」有何虛偽或不實之處，空言指摘「證人侯碧珠、林淑
    英係被上訴人之親屬，其等證詞均不可採」云云，難謂有理
    由。至於證人（即上訴人之兄）洪裕原於原審雖證述「被上
    訴人離家以後，未再返家與上訴人同住迄今」、「被上訴人
    曾向上訴人母親訴說對於上訴人之怨言」、「伊家人向被上
    訴人勸說應好好談」等語（原審卷第42至43頁），惟對於上
    訴人主張「被上訴人係自行離家」之事實，並不能為必要之
    證明。綜合證人侯碧珠、林淑英上開證詞，被上訴人主張「
    伊於98年3月28日與上訴人發生爭執後，即遭上訴人趕出家
    門」乙節，堪信非虛。
  (4)參以證人（被上訴人姑姑）林淑英於原審證稱：「我們希望
    兩造合好，但原告父親說被告要回來要有條件，說要依照男
    方的意見為意見，原告他們才會讓被告回來」（原審卷第55
    頁），對照被上訴人於原審及本院均表示：「（願不願意回
    上訴人的家，與上訴人共同生活？）願意」、「（既然有回
    去過，為何不住下來？）上訴人從未挽留過我，在我回去時
    ，上訴人都避不見面」、「我不願意離婚，如果對方願意跟
    我談的話，我希望可以回家。」、「我希望回家，並沒有說
    大家好聚好散」（原審卷第66頁，本院卷第30頁、第38頁反
    面），反而上訴人於原審及本院均表示：「（如果被上訴人
    林美杏願意回家，上訴人是否可以接受？）沒有辦法接受」
    、「我覺得雙方已經沒有信任存在，我還是要離婚」、「兩
    造於嘉義法院協調過三次，兩造已經不可能復合。」（原審
    卷第66頁，本院卷第30頁、第38頁反面）。至於證人洪裕原
    於原審證述「被上訴人曾說目前年輕人三對有兩對離婚，所
    以個性不合離婚稀鬆平常」云云，但為被上訴人所否認，縱
    或證人洪裕原證述屬實，亦難據此認定被上訴人係要求與上
    訴人離婚之意。依上所述，本件係上訴人主觀上有不欲與被
    上訴人繼續維持兩造婚姻之意願甚明，其反指「被上訴人無
    繼續維持婚姻之意願，有繼續遺棄上訴人之惡意」云云，查
    與實情不符，洵無可採。
  (5)綜上，上訴人主張被上訴人故意不盡同居義務具有惡意遺棄
    之情事，依上訴人所舉證據，並無法為證明，其依民法第10
    52條第1項第5款「夫妻之一方以惡意遺棄他方在繼續中」之
    法律關係訴請判決准上訴人與被上訴人離婚，非有理由，不
    應准許。
  (三)兩造之婚姻是否有難以維持之重大事由？應否歸責於被上訴
    人？上訴人訴請依民法第1052條第2項規定判決離婚，有無
    理由？經查：
  (1)按「民法第1052條第2項規定，有同條第1項以外之重大事由
    ，難以維持婚姻者，夫妻之一方得請求離婚。是否有難以維
    持婚姻之重大事由，判斷標準為婚姻是否已生破綻而無回復
    之希望，此不可由原告已喪失維持婚姻意欲之主觀面加以認
    定，而應依客觀的標準，即難以維持婚姻之事實，是否已達
    於倘處於同一境況，任何人均將喪失維持婚姻希望之程度以
    決之」（最高法院87年度台上字第1304號判決要旨參照）。
    又民法第1052條第2項所稱「有前項以外之重大事由，難以
    維持婚姻者」，係抽象的、概括的離婚事由，此乃緣於74年
    修正民法親屬編時，為因應實際需要，參酌各國立法例，導
    入破綻主義思想所增設。但其事由應由夫妻一方負責者，僅
    他方得請求離婚，是其所採者為消極破綻主義精神，而非積
    極破綻主義，經原判決說明綦詳。關於「難以維持婚姻之重
    大事由」，其判斷之標準為婚姻是否已生破綻而無回復之希
    望。而婚姻是否已生破綻無回復之希望，則應依客觀之標準
    ，即難以維持婚姻之事實，是否已達於倘處於同一境況，任
    何人均將喪失維持婚姻意欲之程度而定。至於同條項但書所
    規定「難以維持婚姻之重大事由應由夫妻之一方負責者，僅
    他方得請求離婚」，乃因如肯定有責配偶之離婚請求，無異
    承認恣意離婚，破壞婚姻秩序，且有背於道義，尤其違反自
    己清白（clean hands)  之法理，有欠公允，同時亦與國民
    之法感情及倫理觀念不合，因而採消極破綻主義。倘該重大
    事由，夫妻雙方均須負責時，應比較衡量雙方之有責程度，
    僅責任較輕之一方得向責任較重之他方請求離婚，如有責程
    度相同時，雙方均得請求離婚，始屬公允，是責任較重之一
    方應不得向責任較輕之之他方請求離婚（最高法院94年度台
    上字第115號判決、95年度第5次民事庭會議均同此意旨）。
  (2)經查，兩造於98年2月13日結婚，嗣於98年3月28日即因雙方
    細故發生爭吵，被上訴人並遭上訴人趕出家門，兩造因而分
    居迄今，為兩造不爭之事實，本院審酌兩造結婚後未久，在
    夫妻尚處於婚姻生活適應階段，即因細故而告分居，然對於
    家庭生活細節可能引發之爭執，兩造尚非不能共同面對，並
    適時向專業人員諮詢適宜的解決方法，以維持兩造幸福美滿
    之家庭生活，且被上訴人於原審及本院均一再表示願回家與
    上訴人同居，堪認兩造婚姻雖然發生破綻但非全無回復之希
    望，自難僅以上訴人單方主觀上之意識認為兩造間已難以維
    繫婚姻，遽認兩造婚姻業已構成民法第1052條第2項之離婚
    事由。退而言之，縱或認兩造於分居2年餘期間，彼此間缺
    乏良好互動或積極有效之對談與溝通，導致心結與怨懟愈益
    增深，並已動搖兩造誠摯相愛之基礎，而認兩造婚姻有難以
    維持之重大事由，然婚姻乃一男一女之結合，夫妻來自不同
    的家庭，雙方成長環境及家庭教育不同，雙方性格、觀念不
    一致，處世態度及表達方式亦難相同，婚姻衝突（包括生活
    細節、情緒之表達與雙方家人之互動等）自屬難免，而被上
    訴人在婚後面對以上訴人與上訴人原生家庭為基礎之家庭結
    構，勢必經過相當期間始能適應並融入，然上訴人未思如何
    協助被上訴人適應婚後生活，反而在婚後一個月半餘，僅因
    細故將被上訴人趕離兩造同居處所，且不願積極溝通互動，
    一心只想結束兩造之婚姻關係，可見上訴人之行為，誠為傷
    害夫妻情誼之主因，則兩造婚姻縱認存有重大破綻，其主要
    責任仍應歸責於上訴人，其依民法第1052條第2項規定請求
    判決與被上訴人離婚，即無理由。
五、綜上所述，上訴人依民法第1052條第1項第5款、同條第2項
    之法律關係，訴請判決准上訴人與被上訴人離婚，並無理由
    ，原審駁回上訴人之訴，經核並無違誤，上訴意旨指摘原判
    決不當，求為廢棄改判，非有理由，應予駁回。
六、本件事證已臻明確，兩造其餘攻擊防禦方法及證據資料，核
    與本件判決結果不生影響，不予一一論述，併予敘明。
據上論結，本件上訴為無理由，依民事訴訟法第449條第1項、第
78條，判決如主文。
中    華    民    國   100    年    10    月    4     日
                  民事第一庭    審判長法  官  丁振昌
                                      法  官  林永茂
                                      法  官  曾平杉
上為正本係照原本作成。
如不服本判決，應於收受送達後20日內向本院提出上訴書狀，其
未表明上訴理由者，應於提出上訴後20日內向本院補提出理由書
狀（均須按他造當事人之人數附繕本）上訴時應提出委任律師或
具有律師資格之人之委任狀；委任有律師資格者，另應附具律師
資格證書及釋明委任人與受任人有民事訴訟法第466條之1第1項
但書或第2項（詳附註）所定關係之釋明文書影本。如委任律師
提起上訴者，應一併繳納上訴審裁判費。
中    華    民    國   100    年    10    月    6     日
                                      書記官  葉秀珍
【附註】
民事訴訟法第466條之1：
(1)對於第二審判決上訴，上訴人應委任律師為訴訟代理人。但上
  訴人或其法定代理人具有律師資格者，不在此限。
(2)上訴人之配偶、三親等內之血親、二親等內之姻親，或上訴人
  為法人、中央或地方機關時，其所屬專任人員具有律師資格並
  經法院認為適當者，亦得為第三審訴訟代理人。
民事訴訟法第466條之2第1項：
  上訴人無資力委任訴訟代理人者，得依訴訟救助之規定，聲請
  第三審法院為之選任律師為其訴訟代理人。